---
title: Visualização de dados com R
subtitle: Aula 1 - Introdução a visualização de dados
author: Marcus Ramalho
format: 
    revealjs: 
        incremental: true  
        transition: slide
        background-transition: fade
        theme: dark
date: today
footer: Universidade Federal Fluminense - Programa de formação de executivos - Ciência de dados
---

```{r}
library(tidyverse)
```

## O curso {auto-animate=true}

Aula 1

-   Gráficos no R base, plot, hist, boxplot
-   Escalas Logarítmicas e Lineares
-   Tipos de Gráficos por Tipo de Variável
-   gramática dos gráficos e ggplot2
    -   cores, formas, tamanhos
    -   Facets
    -   Rótulos, títulos e temas
-   EDA com o pacote esquisse
-   Exercícios de fixação
-   Tarefa com nota

## Gráficos no R base - plot

```{r}
#| echo: true

plot(iris$Sepal.Length, iris$Sepal.Width,
    col = iris$Species, pch = 19,
    xlab = "Comprimento", ylab = "Largura", main = "Comprimento x Largura da Sépala"
)

# Legenda
legend(
    "topright",
    legend = levels(iris$Species),
    col = c("black", "red", "green"),
    pch = 19,
    title = "Espécies",
    bg = "lightgray"
)
```

## Gráficos no R base - hist

```{r}
#| echo: true
hist(iris$Sepal.Length,
    xlab = "Comprimento da Sépala",
    ylab = "Frequência",
    main = "Histograma do Comprimento da Sépala",
    col = "lightblue",
    border = "black"
)
```

## Gráficos no R base - boxplot

```{r}
#| echo: true

boxplot(iris$Sepal.Length,
    xlab = "Espécies",
    ylab = "Comprimento da Sépala",
    main = "Gráfico de Caixa do Comprimento da Sépala",
    col = "lightblue",
    border = "black"
)
```

## Gráficos no R base - barplot

```{r}
#| echo: true

barplot(table(iris$Species),
    xlab = "Espécies",
    ylab = "Contagem",
    main = "Gráfico de Barras das Espécies",
    col = "lightblue",
    border = "black"
)
```

## Gráficos no R base - pie

```{r}
#| echo: true
pie(table(iris$Species),
    main = "Gráfico de Pizza das Espécies",
    col = c("lightblue", "lightgreen", "lightpink"),
    border = "black"
)
```

